【裁判字號】    99,上更(一),92
【裁判日期】    990719
【裁判案由】    政府採購法
【裁判全文】
臺灣高等法院高雄分院刑事判決      99年度上更(一)字第92號
上  訴  人  臺灣高雄地方法院檢察署檢察官
上  訴  人
即  被  告  甲○○
選任辯護人  柳聰賢律師
上  訴  人
即  被  告  乙○○
上列上訴人因被告違反政府採購法案件，不服臺灣高雄地方法院
95年度訴字第3891號中華民國96年5月29日第一審判決（起訴案
號：臺灣高雄地方法院檢察署95年度偵字第10693號），提起上
訴，判決後經最高法院發回，本院更為判決如下：
    主  文
原判決關於甲○○、乙○○部分均撤銷。
甲○○共同連續犯意圖影響採購之結果而借用他人名義參加投標
罪，處有期徒刑壹年，減為有期徒刑陸月，如易科罰金，以銀元
參佰元即新台幣玖佰元折算壹日。
乙○○共同犯意圖使廠商不為投標而施脅迫罪，處有期徒刑壹年
肆月，減為有期徒刑捌月。
    事  實
一、甲○○欲獲得高雄縣三民鄉公所（以下簡稱三民鄉公所）發
    包如附表編號1所示之民權國小通學道路500米處楠梓仙溪對
    岸護岸工程（以下簡稱民權國小通學道路護岸工程）及如附
    表編號2所示之三民鄉民族村安全堪虞部落整治工程（以下
    簡稱民族村部落整治工程），竟向駿承營造有限公司（以下
    簡稱駿承公司，名義負責人陳靜芬〔已經原審判決無罪確定
    〕，址設高雄縣六龜鄉○○村○○路15巷2之13號1樓）之實
    際負責人陳慶清（未經起訴），借用駿承公司名義及證件，
    於民國（下同）94年7月、9月間，兩人共同基於意圖影響採
    購結果而借用他人名義參與投標之概括犯意聯絡與行為分擔
    ，由陳慶清提供駿承公司之營利事業登記證、公司印鑑大小
    章予甲○○，再由甲○○持上開文件、印鑑等，參與上開2
    項工程發包之投、開標，而連續於94年7月4日，以駿承公司
    名義，參與三民鄉公所上開民權國小通學道路護岸工程發包
    之投標，並以新台幣（下同）3,498,000元得標；再於94年9
    月9日，以駿承公司名義，參與三民鄉公所上開民族村部落
    整治工程發包之投票，並以1,690,000元標得上開工程（詳
    如附表編號1、2所示）。
二、甲○○（按關於附表編號2民族村部落整治工程之發包召標
    ，意圖使廠商不為投標而施脅迫部分，甲○○另涉犯政府採
    購法第87條第1項之意圖使廠商不為投標而施脅迫罪，既未
    據檢察官起訴，且與前揭一已起訴之甲○○所犯政府採購法
    第87條第5項之意圖影響採購之結果而借用他人名義參加投
    標罪間，為數罪關係，應分論併罰，並無裁判上1罪關係，
    非起訴效力所及，本院無從併予審理。）為順利標得附表編
    號2民族村部落整治工程，乃委託姓名年籍不詳之蔡姓成年
    男子（下稱蔡姓男子）幫忙阻撓有意投標該工程之廠商前往
    三民鄉公所投標，使其順利得標，蔡姓男子找陳建宏（已經
    本院判處有期徒刑2年4月，減為有期徒刑1年2月確定在案）
    負責執行，約定事成之後支付工程決標金4％作為報酬，另
    提供現金10,000元予陳建宏，陳建宏則帶領手下乙○○、姓
    名年籍不詳綽號「阿弟仔」之成年男子（下稱「阿弟仔」）
    及2名姓名年籍不詳之成年男子等，執行此事，甲○○乃與
    蔡姓男子、陳建宏、乙○○、「阿弟仔」及2名姓名年籍不
    詳之成年男子等人，共同基於意圖使廠商不為投標而施脅迫
    之犯意聯絡與行為分擔，由陳建宏率領乙○○、「阿弟仔」
    及2名姓名年籍不詳之成年男子，於94年9月9日上午9時許，
    在上開民族村部落整治工程投標截止前，至三民鄉公所2樓
    投標會場入口處，阻攔有意前往投標該工程之廠商，並由渠
    等其中1人，對到場之廠商嚇稱：「這個工程已經（有人）
    處理好了，你們不要囉嗦」（台語）、「不要太白目」（台
    語）等語，脅迫原有意進入投標會場投標之廠商退出會場，
    不為投標，陳建宏、乙○○隨後並在三民鄉公所涼亭內，發
    放相當於走路工之資費每人2,000元予上開放棄投標之廠商
    數人。嗣於94年9月9日上午10時開標時，甲○○即以1,690,
    000萬元，順利標得附表編號2民族村部落整治工程。
三、案經高雄縣政府警察局、高雄縣政府警察局六龜分局移送臺
    灣高雄地方法院檢察署檢察官偵查起訴。
    理  由
壹、程序方面
一、起訴書犯罪事實欄一之(一)、(二)、(三)所列載有關附表編號1至3
    所示工程之發包投標，意圖使廠商不為投標而施脅迫部分，
    被告甲○○涉犯政府採購法第87條第1項之意圖使廠商不為
    投標而施脅迫罪嫌，未據檢察官起訴，且與事實欄一已起訴
    之甲○○所犯政府採購法第87條第5項之意圖影響採購之結
    果而借用他人名義參加投標罪間，為數罪關係，應分論併罰
    ，並無裁判上1罪關係，非起訴效力所及，本院無從併予審
    理：
  (一)按刑事審判採彈劾（訴訟）主義，法院不得就未經起訴之犯
    罪審判，亦即犯罪必須已經起訴，或為一部起訴之效力所及
    ，繫屬於法院，法院始得予以審判。此觀刑事訴訟法第268
    條、第267條自明。否則，如對於未經起訴之犯罪予以審判
    ，其判決即有同法第379條第12款所稱「未受請求之事項予
    以判決」之當然違背法令。次按，刑事訴訟法第264條第2項
    關於起訴書程式之規定，旨在界定起訴之對象，亦即審判之
    客體，並兼顧被告行使防禦權之範圍，其中屬於絕對必要記
    載事項之「犯罪事實」，係指犯罪構成要件之具體事實。故
    所謂犯罪已經起訴，係指起訴書之犯罪事實欄，已就特定犯
    罪之構成要件具體事實，加以記載，並足據以與其他犯罪事
    實區分，始克當之（最高法院80年度台上字第288號、86 年
    度台上字第202號、89年度台上字第2407號、92年度台上字
    第60號及93年度台上字第3401號等判決意旨參照）。
  (二)查本件依起訴書犯罪事實欄一之(一)、(二)、(三)所記載之犯罪事
    實為：「甲○○與林明田為順利標得附表編號1至3之工程，
    竟委託某蔡姓成年男子幫忙使其順利得標；該蔡姓男子遂以
    工程決標金額4%為酬委託陳建宏出面處理。陳建宏竟基於意
    圖使廠商不為投標，而施強暴、脅迫及意圖影響決標價格或
    獲取不當利益，而以契約、協議使廠商不為投標之故意，連
    續於(一)94年7月4日在高雄縣三民鄉公所投標現場，向欲參與
    附表編號1所示工程投標之廠商許清恭恫稱：如執意投標將
    請吃子彈，三民鄉到甲仙鄉○○○○路等語，致許清恭心生
    畏懼而放棄投標。(二)94年9月9日陳建宏夥同乙○○及綽號「
    阿弟仔」之成年男子，在該鄉公所2樓強行攔阻欲參與附表
    編號2所示工程之投標廠商許清裕，使其無法投標等情。(三)
    94年10月17日至江永吉所經營之「億客來超商」向江某恫稱
    ：伊係「雙仔」之小弟，要求江某不得參與附表編號3所示
    工程投標等情。」，上述犯罪事實之記載，僅敘及甲○○、
    林明田2人為順利標得工程而委託某蔡姓成年男子幫忙，並
    未記載甲○○、林明田2人指示該蔡姓男子應如何幫忙，亦
    未敘及甲○○對於「該蔡姓男子事後處理之方式暨陳建宏基
    於『意圖使廠商不為投標，而施強暴、脅迫及意圖影響決標
    價格或獲取不當利益，而以契約、協議使廠商不為投標之故
    意』，連續為上開(一)(二)(三)所示之犯行」，究竟是否知情、有
    無犯意聯絡或有無參與。且起訴書犯罪事實又記載陳建宏係
    在接受該蔡姓男子之委託以後，始萌生前揭犯罪意圖，並進
    而為上開(一)(二)(三)所示之犯行，並未記載甲○○與該蔡姓男子
    及陳建宏事先有何共同謀議、事中有何行為分擔之情形。參
    以起訴書「證據並所犯法條欄」僅記載甲○○涉犯政府採購
    法第87條第5項之「意圖影響採購之結果而借用他人名義參
    加投標罪嫌」，既未指甲○○併涉犯同法條第1項之「意圖
    使廠商不為投標而施脅迫罪嫌」（見起訴書第8頁倒數第7至
    倒數第5行），且亦未敘及甲○○所犯同法第87條第5項之罪
    與同條第1項之罪之間，具有牽連犯或裁判上一罪關係等情
    ，顯見檢察官並未就上開(一)(二)(三)所示犯罪事實，甲○○所涉
    同法條第1項之「意圖使廠商不為投標而施脅迫罪嫌」部分
    提起公訴。而檢察官雖於95年12月28日向原審法院提出「補
    充理由書」內謂甲○○對於上述犯行具有共同犯意之聯絡，
    認其併涉犯同法第87條第1項之罪嫌（見原審卷第64頁）。
    惟檢察官所提出之「補充理由書」，既無就與本案相牽連之
    犯罪請求追加起訴之形式外觀，復無追加起訴之實質內容即
    未記載被告甲○○涉犯此3部分之具體主、客觀犯罪構成要
    件事實及所犯法條等，核該「補充理由書」並不符刑事訴訟
    法第265條所定追加起訴之要件，不具有追加起訴之效力。
  (三)次按，牽連犯依修正前刑法第55條後段規定「犯一罪而其方
    法或結果之行為犯他罪名者，從一重處斷」，即「牽連犯」
    ，必其犯罪之方法行為與其結果行為之間，或原因行為與目
    的行為之間，具有不可分離或直接密切之關係，始足當之；
    亦即必須以犯一罪之方法行為觸犯他罪名，或以犯一罪之結
    果行為另犯其他罪名，方有牽連關係可言。若所犯數罪間，
    僅有偶然之方法或結果之機會關係者，尚不得謂為牽連犯。
    查本件甲○○「借用駿承公司名義參與工程投標」之行為，
    與其嗣後「對有意投標廠商施以脅迫之行為」，係屬分別獨
    立之犯罪行為，二者在成立之基礎上，似無不可分離或直接
    密切之關係，易言之，「借用他公司名義參與工程投標」之
    行為，與「對有意投標廠商施以脅迫」之行為間，並無犯罪
    之方法行為與其結果行為之間，或原因行為與目的行為之間
    ，具有不可分離或直接密切之關係。故被告甲○○所犯政府
    採購法第87條第5項之「意圖影響採購之結果而借用他人名
    義參加投標」罪與同條第1項之「意圖使廠商不為投標而施
    脅迫」二罪之間，並不具有修正前刑法第55條後段方法結果
    之牽連關係，而係數罪關係，應分論併罰，二罪間既無裁判
    上一罪關係，則被告甲○○就附表編號1 至3 工程發包招標
    ，所涉犯未經起訴之政府採購法第87條第1 項之「意圖使廠
    商不為投標而施脅迫」罪部分，非起訴效力所及，，本院自
    無從併予審理，先予說明。
二、證據能力之審查：
  (一)證人許清恭、A3、江永吉、A1、邱慶華、陳靜芬、林財春、
    朱玉雲等人，於警詢所為之陳述；高雄縣政府警察局之偵查
    報告，雖均係被告以外之人在審判外所為之言詞供述及書面
    供述，被告甲○○之選任辯護人爭執上開證據之證據能力，
    惟既均未為本判決採為認定犯罪事實之證據，自無庸論述、
    認定其證據能力。
  (二)按被告以外之人於審判外之陳述，雖不符刑事訴訟法第159
    條之1至之4等4條之規定，而經當事人於審判程序同意作為
    證據，法院審酌該言詞陳述或書面陳述作成時之情況，認為
    適當者，亦得為證據；又當事人、代理人或辯護人於法院調
    查證據時，知有刑事訴訟法第159條第1項不得為證據之情形
    ，而未於言詞辯論終結前聲明異議者，視為有前項之同意，
    同法第159條之5定有明文。本判決除上開所列之證據外，下
    列所引用屬於言詞陳述及書面陳述之傳聞證據部分，檢察官
    、被告乙○○、被告甲○○之選任辯護人，於本院行準備程
    序時，對於各該傳聞證據之證據能力均未加爭執，且同意作
    為本案之證據，嗣於本院審理程序，調查各該傳聞證據，加
    予提示並告以要旨時，檢察官、被告乙○○、被告甲○○之
    選任辯護人亦均未於言詞辯論終結前聲明異議，本院審酌各
    該傳聞證據作成時之情況，認均與本件待證事實具有關聯性
    ，且查無證據足以證明言詞陳述之傳聞證據部分，陳述人有
    受不法取供或違反其自由意志而陳述之情形，書面陳述之傳
    聞證據部分，亦無遭變造或偽造之情事，顯見上開傳聞證據
    之證明力非明顯過低，衡酌各該傳聞證據，作為本案之證據
    亦屬適當，自均得為證據，而有證據能力。
貳、實體部分
一、被告甲○○借用駿承公司名義參與附表編號1、2所示工程之
    投標（即事實欄一）部分：
  (一)右揭事實欄一所載被告甲○○連續於94年7月、9月間向駿承
    公司之實際負責人陳慶清借用駿承公司名義及證件，參與如
    附表編號1、2所示三民鄉公所於94年7月4日、94年9月9日發
    包之民權國小通學道路護岸工程、民族村部落整治工程等投
    標案，並分別於94年7 月4 日、94年9 月9 日各以349 萬8
    千元、169 萬元得標等事實，於原審坦承不諱（見原審卷第
    50頁），核與證人即駿承公司實際負責人陳慶清於原審證稱
    ：伊為駿承公司實際負責人，工程投標案件均由伊處理，陳
    靜芬僅係掛名負責人，甲○○係伊之表哥，甲○○對伊表示
    要標工程，但無牌照，故欲借用伊之（駿承公司）牌照，伊
    有應允出借，由伊將公司大、小章交給甲○○蓋用，並由甲
    ○○於94年7 月4 日、94年9 月9 日前往三民鄉公所投標等
    語相符（見原審卷第170-172 頁）。
  (二)本件附表編號1之民權國小通學道路護岸工程，三民鄉公所
    於94年7月4日進行之工程發包投、開標作業，計有吉發土木
    包工業（負責人江永吉）、良義土木包工業（負責人周孔良
    ）、鴻然營造有限公司（負責人黃水玉）、全成土木包工業
    （負責人黃金常）、侑田土木包工業（負責人羅忠猛）、駿
    承公司（即被告甲○○借牌投標之公司）等6家廠商參與投
    標，且各家廠商標價差價約在數萬元之間，差距不大，惟各
    該投標廠商之標價均高於三民鄉公所原定底價，嗣由投標價
    最低之駿承公司經兩次減價後，以349 萬8 千元得標等事實
    ，此有該次工程採購開、決標紀錄表1 件在卷可證（見證物
    卷第3 頁）。
  (三)次查，附表編號2之民族村部落整治工程，三民鄉公所於94
    年9月9日進行之工程發包投、開標作業，原有意投標該工程
    之廠商有9人，然實際投標之廠商除甲○○借牌之駿承公司
    外，則僅良義土木包工業（負責人周孔良）、寶棋營造有限
    公司（負責人黃春棋，以下簡稱寶棋公司）投標，其中良義
    土木包工業投標之標封，因其中所附文件欠缺押標金票據，
    不符投標資格，而遭剔除等情，已據證人A3於原審證述明確
    （見原審卷第153 頁），故該工程之發包投標案，僅有被告
    甲○○借用駿承公司名義與寶棋公司投標，而三民鄉公所就
    民族村部落整治工程原訂之招標底價為170 萬元，上開參與
    投標之駿承公司、寶棋公司之原始標價分別為175 萬元、
    177 萬9 千元，均高於底價，嗣僅被告甲○○1 人在場代表
    駿承公司，經2 次減價後以169 萬元得標等事實，亦有該次
    之開、決標紀錄表1 件、採購底價表1 份、三民鄉公所開標
    作業廠商簽到簿1 件及投標證件審查表1 件在卷可稽（見證
    物卷第162 頁、第197 頁、第163 頁、第184 頁）。
  (四)此外，復有高雄縣三民鄉公所95年12月6日三鄉財字第09500
    08845號函附之民權國小通學道路護岸工程、民族村部落整
    治工程之開標作業廠商簽到簿、工程標單、標單封、高雄縣
    政府營利事業登記證、綜合營造業登記證書、財政部台灣省
    南區國稅局營業人銷售額與稅額申報書、台灣區綜合營造工
    程工業同業公會丙等會員證書、印模單、投標廠商聲明書、
    公司設立登記表及委託書各1件等在卷可資佐憑（見證物卷
    第4頁、第62頁、第65頁、第67頁、第68頁、第69頁、第71
    頁、第72頁、第74頁、第76頁、第77頁；第163頁、第219頁
    、第211頁、第209頁、第208頁、第207頁、第206頁、第204
    頁、第201頁、第21 2頁）。綜上各節所述，足徵被告甲○
    ○於原審所為向駿承公司借牌參與附表編號1、2所示工程之
    投標，而以附表編號1、2所示之金額得標之自白，與事實相
    符，堪採為認定上開事實之證據，被告就附表編號1、2所示
    工程之發包投標，確有意圖影響採購之結果而借用他人名義
    參加投標之犯行，堪以認定。
二、被告乙○○就附表編號2工程之發包投標，共同意圖使廠商
    不為投標而施脅迫（即事實欄二）部分：
  (一)訊據上訴人即被告（下稱被告）乙○○矢口否認有何對有意
    參與該工程投標之廠商施脅迫之犯行，辯稱：伊於94年9月9
    日上午，係應陳建宏之請求，載送陳建宏前往三民鄉公所，
    伊於等候陳建宏期間，因自己感到無聊，而下車到三民鄉公
    所2樓投標場所及三民鄉公所附近涼亭走一走，閒逛之後就
    離開了，伊沒有參與脅迫欲投標之廠商，也沒有對投標廠商
    發放相當於走路工之資費云云。
  (二)經查：
  1.本件三民鄉公就附表編號2之民族村部落整治工程，於94年9
    月9日上午進行該工程發包投、開標作業時，共同被告陳建
    宏受蔡姓男子所託，為使被告李玟璁借用駿承公司名義之投
    標，能順利標得上開工程，而率領乙○○、「阿弟仔」及2
    名姓名年籍不詳之成年男子等人，於是日上午9時許，在上
    開民族村部落整治工程投標截止前，至三民鄉公所2樓投標
    會場入口處，阻攔有意前往投標該工程之廠商，並持蔡姓男
    子所交付之1 萬元現金，在三民鄉公所涼亭發放相當於走路
    工之資費2 千元予有意參與投標之廠商，使渠等不為投標之
    事實，已據證人A3（真實姓名年籍等，詳卷附對照表）於原
    審審理時具結證稱：（94年9 月9 日即民族村部落整治工程
    投標當日）伊也是投標廠商之一，伊要去2 樓投標時，有3
    個黑道份子在2 樓阻攔，並（對欲參與投標之廠商）說「這
    些工程都已經處理好了，你們不要囉嗦」（台語），…又叫
    伊不要太白目（台語），…當天陳建宏與乙○○均在2 樓投
    標現場出現，陳建宏身著藍色格狀衣服，…乙○○則坐在2
    樓投標現場的沙發上…，當日在2 樓投標現場有4 人與陳建
    宏在一起，…當天伊有填妥標單，但到2 樓就被攔阻恐嚇，
    故未投下標單，…當日約有9 家廠商想要進場投標，…當日
    有人在現場發錢（給不為投標之廠商），因為從高雄開車去
    （投標現場）也是要油錢等語明確（見原審卷第152 頁、第
    155 頁、第154 頁、第157 頁、第158 頁、第153 頁），核
    與共同被告陳建宏於原審供承：94年9 月9 日民族村部落整
    治工程開標當日，是一名蔡姓男子要伊幫忙圍事，並答應以
    工程得標款之4 ％作為伊之報酬，該蔡姓男子復交予伊1萬
    元，…伊則於詢問其他廠商是否能讓伊承做該工程後，發給
    同意者每人2 千元等語相符（見原審卷第49頁），而被告乙
    ○○於原審亦陳稱：陳建宏在94年9 月9 日上午叫伊載他及
    「阿弟仔」前往三民鄉公所等語（見原審卷第176 頁），與
    上開證人之證述及陳建宏之自白內容，亦大致相符。
  2.次查，依現場蒐證錄影翻拍之照片顯示：94年9月9日上午8
    時50分許，陳建宏與乙○○及「阿弟仔」等人，確均出現在
    三民鄉公所2樓投標收發室前，並有阻攔欲參與投標之廠商
    之動作與舉措，嗣於同日上午9時許，陳建宏與乙○○等人
    ，則在三民鄉公所旁之涼亭，發放現金予欲參與投標之廠商
    等情，以上有錄影翻拍照片共30幀在卷可足佐憑（見警一卷
    第83頁、警二卷第37頁、第40頁），上開蒐證翻拍照片上確
    有共同被告陳建宏及被告乙○○等人，且為上開阻攔、發放
    走路工資等行為，亦均經證人A3及被告乙○○指認無訛在卷
    （見警二卷第37頁、第39頁，原審卷第154頁、第177頁），
    綜合上開各事證，足認94年9月9日上午三民鄉公所就民族村
    部落整治工程進行投、開標作業時，被告乙○○確有與陳建
    宏、「阿弟仔」等人，在三民鄉公所投標現場，脅迫參與投
    標之廠商不為投標，嗣於同日上午9時投標截止後，在三民
    鄉公所附近之涼亭發放相當於走路工之資費予上開放棄投標
    之廠商等行為事實無訛。被告乙○○辯稱：伊載陳建宏至三
    民鄉公所，等候期間無聊到三民鄉公所2樓及附近涼亭走一
    走，並未參與阻攔、脅迫廠商前往投標云云，與上開事證，
    完全不符，不足採信。
  3.再查，本件附表編號2所示民族村部落整治工程之發包投標
    ，原有意參與投標之廠商有9人，然實際投標之廠商除被告
    甲○○借牌之駿承公司外，僅有良義土木包工業、寶棋公司
    等2家參與投標，而良義土木包工業，雖有參與投標，惟其
    投標之標封，則因其中所附文件欠缺押標金票據，被審查認
    定不符投標資格，而遭剔除等事實，除據證人A3證述明確外
    （見原審卷第153頁），並有該工程之開、決標紀錄表1件及
    投標證件審查表1件在卷可參（見證物卷第162頁、第184 頁
    ），故94年9月9日民族村部落整治工程之發包投標，僅剩被
    告甲○○所借名之駿承公司與寶棋公司投標，且三民鄉公所
    就民族村部落整治工程，原訂之招標底價為170 萬元，而參
    與投標之駿承公司、寶棋公司之原始標價分別為175 萬元、
    177 萬9 千元，均高於底價，嗣僅被告甲○○1 人在場代表
    其借名之駿承公司，經2 次減價後以169 萬元得標，亦有上
    揭開、決標紀錄表1 件、採購底價表1 份、三民鄉公所開標
    作業廠商簽到簿1 件在卷可考（見證物卷第162 頁、第197
    頁、第163 頁），由上開原有9 家廠商到場欲參與該工程發
    包之投標，嗣僅有3 家廠商實際投標，且最後僅剩被告甲○
    ○在場代表其借牌之駿承公司與三民鄉公所承辦人員辦理減
    價得標等情觀之，顯見證人A3上開所證，到場欲參與投標之
    廠商，均遭陳建宏、乙○○、綽號「阿弟仔」及另2 名真實
    姓名不詳之成年男子阻擋在外，無法順利投標乙節，信而有
    徵，堪以採信。而共同被告陳建宏與被告乙○○於該次投標
    截止時間前，先阻攔並脅迫欲投標之廠商不得投標，嗣於該
    工程投標截止時間後，並在三民鄉公所附近涼亭發放到場未
    參與投標之廠商，每家2,000 元之走路工資，其等用來發放
    走路工之1 萬元，乃蔡姓男子交付予陳建宏者，以上諸情，
    亦據共同被告陳建宏於原審供承明確（見原審卷第49頁）。
  4.按被告甲○○借用駿承公司名義參與上開工程之投標而得標
    ，乃上開9家到場欲參與投標之廠商，遭陳建宏、乙○○等
    人攔阻及脅迫而不為投標後，其係該工程得標之唯一受益者
    。而蔡姓男子委託陳建宏到場阻攔其他廠商投標時，已承諾
    將按上開工程得標金額4%計算，支付相當報酬予陳建宏，以
    作為陳建宏帶領被告乙○○等手下到場為本件工程發包投標
    圍事之對價，此已據共同被告陳建宏供明在卷（詳上揭引註
    ）；及被告甲○○與陳建宏乃自幼相識之友人，二人彼此熟
    識，且有相當之情誼，此已據其二人於原審自承在卷（見原
    審卷第49頁、第50頁），依上開事證參互勾稽引證，本件附
    表編號2之民族村部落整治工程之發包投標，其得標人即借
    用駿承公司名義投標之被告甲○○，與蔡姓男子、陳建宏、
    乙○○等人間，對有意投標該工程之其他廠商，應有施脅迫
    使廠商不為投標之犯意聯絡及行為分擔，應堪認定。被告乙
    ○○以上開情詞，否認與被告甲○○、蔡姓男子、陳建宏等
    人間，就94年9月9日民族村部落整治工程，投標當日以脅迫
    方式阻撓廠商投標乙事，有犯意聯絡及行為分擔云云，為事
    後卸責之詞，不足採信。
  4.綜上所述，被告乙○○所為事實欄二所載意圖使廠商不為投
    標而施脅迫之犯行，事證明確，堪以認定。
三、論罪方面
  (一)新舊法比較適用：
  1.查被告甲○○、乙○○行為後，刑法業於94年2月2日經總統
    以華總一義字第09400014901號令修正公布，並於95年7月1
    日施行，參酌最高法院95年5月23日刑事庭第8次會議決議，
    修正後刑法第2條第1項之規定，係規範行為後法律變更所生
    新舊法律比較適用之準據法，於修正後刑法施行後，應適用
    修正後刑法第2條第1項之規定，為「從舊從輕」之比較。另
    於比較時應就罪刑有關之共犯、未遂犯、想像競合犯、牽連
    犯、連續犯、結合犯，以及累犯加重、自首減輕暨其他法定
    加減原因（如身分加減）與加減比例等一切情形，本於統一
    性及整體性原則，綜其全部罪刑之結果而為比較。爰就與本
    案相關部分，依上揭意旨比較新舊刑法之規定如下：
  (1)刑法第28條共犯，修正施行前規定「二人以上共同實施犯罪
    之行為者，皆為正犯」，修正施行後規定「二人以上共同實
    行犯罪之行為者，皆為正犯」，將舊法之「實施」修正為「
    實行」。原實施之概念，包含陰謀、預備、著手及實行等階
    段之行為，修正後僅共同實行犯罪行為始成立共同正犯，是
    新法共同正犯之範圍已有限縮，排除陰謀犯、預備犯之共同
    正犯，新舊法就共同正犯之範圍既因此有所變動，自屬犯罪
    後法律有所變更，而非純屬文字修正，應有新舊法比較適用
    之問題（最高法院96年度台上字第934號、第3773號判決）
    ，比較新舊法，以新法對被告甲○○、乙○○等人有利。
  (2)刑法修正後已刪除第56條之規定，依修正前成立刑法第56條
    連續犯者，以一罪論，但得加重其刑至二分之一；惟如依新
    法之規定，因連續犯業經刪除，即應按數罪之規定予以分論
    併罰，數罪併罰之結果，顯較諸以一罪論而加重其刑至二分
    之一之結果不利於行為人。比較新舊法結果，以適用修正前
    舊刑法連續犯之規定，對被告甲○○、乙○○等人有利。
  (3)修正後刑法第33條第5款規定「罰金：新臺幣1000元以上，
    以百元計算之。」與修正前刑法第33條第5款規定「罰金：1
    元以上。」不同，本案罰金刑最低度部分，經比較新舊法結
    果，以舊法有利於被告甲○○、乙○○等人。
  (4)刑法第41條第1項易科罰金之折算標準部分，修正後刑法第
    41條第1項前段規定：「犯最重本刑為5年以下有期徒刑以下
    之刑之罪，而受6個月以下有期徒刑或拘役之宣告者，得以
    新臺幣1,000元、2,000元或3,000元折算1日，易科罰金」。
    修正前之規定，則為：「犯最重本刑為5年以下有期徒刑以
    下之刑之罪，而受6個月以下有期徒刑或拘役之宣告，因身
    體、教育、職業、家庭之關係或其他正當事由，執行顯有困
    難者，得以1元以上3元以下折算1日，易科罰金」；且修正
    前罰金罰鍰提高標準條例第2條前段規定，就其原定數額提
    高為100倍折算1日，則就被告甲○○所犯政府採購法第87條
    第5項之罪，其易科罰金折算標準，應以銀元300元折算1日
    ，經折算為新臺幣後，為新臺幣900元折算為1日。比較修正
    前後之易科罰金折算標準結果，應以修正前之規定，較有利
    於被告甲○○。
  (5)綜合上述全部罪刑比較結果，被告甲○○、乙○○等人行為
    後，修正施行後之新刑法，均無較有利被告之情形，故本件
    依刑法第2條第1項前段規定，應適用較有利被告甲○○、乙
    ○○等人之修正前舊刑法之規定。
  (二)被告甲○○意圖影響採購之結果，而借用駿承公司名義，連
    續參與附表編號1、2所示工程發包之投標，而以附表編號1
    、2所示之金額標得各該工程（即事實欄一部分），核其所
    為，係犯政府採購法第87條第5項意圖影響採購結果而借用
    他人名義投標罪。被告甲○○與駿承公司實際負責人陳慶清
    間，就上開意圖影響採購結果而借用他人名義投標之犯行，
    有犯意聯絡及行為分擔，為共同正犯。又被告甲○○於94年
    7月4日、94年9月9日，先後2次意圖影響採購結果而借用他
    人名義投標之犯行，時間緊接，行為方法相同，觸犯構成要
    件相同之罪名，顯係基於概括犯意為之，為連續犯，應依95
    年7月1日修正施行前之刑法第56條規定論以一罪，並加重其
    刑。
  (三)被告乙○○就附表編號2所示民族村部落整治工程之發包投
    標，與甲○○、蔡姓男子、陳建宏、阿弟仔等人，共同意圖
    使廠商不為投標，而在投標現場對欲參與投標之廠商施脅迫
    （即事實欄二部分），核其所為，係犯政府採購法第87條第
    1項意圖使廠商不為投標而施脅迫罪。被告甲○○此部分所
    犯政府採購法第87條第1項意圖使廠商不為投標而施脅迫罪
    之罪，未據檢察官起訴，且非已起訴（事實欄一）部分之效
    力所及，已詳如前述，本院自無從併予審究，附此敘明。按
    依工程業界之一般經驗法則，所謂「搓圓仔湯」，係指得標
    廠商提撥相當於發包工程價款若干比例之金錢，或將所標得
    之部分工程，分包予其他有意參與投標、競價之廠商，以利
    益均霑之方式，使其同意不為投標、競價。惟查，本件共同
    被告蔡姓男子僅支付1 萬元相當於走路工之資費予陳建宏運
    用，難認上開區區1 萬元（每一廠家僅取得2 千元）費用，
    係用以取得有投標意願之廠商合意不為投標或競價之對價，
    應僅係共同被告陳建宏、乙○○等人於脅迫廠商不為投標後
    ，用以安撫廠商，所發放相當於走路工之資費甚明。公訴意
    旨及原審公訴檢察官以補充理由書（見原審卷第64頁），認
    被告乙○○與共同被告陳建宏等人，就上開94年9 月9 日在
    三民鄉公所阻撓脅迫有意參與投標廠商並發給未投標之每一
    廠商2 千元之犯行，係犯政府採購法第87條第4 項之意圖使
    廠商影響決標價格或獲取不當利益，而以其他方式之合意，
    使廠商不為投標或不為價格之競爭罪，容有未洽，惟其起訴
    之基本社會事實同一，起訴法條應予變更。又政府採購法第
    87條第1 項意圖使廠商不為投標而施強暴、脅迫罪，本有以
    強暴、脅迫方法妨害他人行使投標之正當權利之行為本質與
    內涵。本件被告乙○○以脅迫之手段，使欲參與附表編號2
    民族村部落整治工程投標之廠商不為投標，其以脅迫方法，
    妨害各該欲參與投標廠商行使正當權利部分，依上開說明，
    已包含於政府採購法第87條第1 項意圖使廠商不為投標而施
    脅迫罪內，不應另論刑法第304 條第1 項之強制罪（最高法
    院96年台上字第6618號判決意旨參照）。公訴意旨認被告乙
    ○○此部分之犯行，除觸犯政府採購法第87條第4 項之罪（
    應變更為政府採購法第87條第1 項之罪，已詳如前述），另
    尚觸犯刑法第304 條強制罪，並認上開二罪間，應分論併罰
    ，容有誤會，併予指明。末按「共同正犯之意思聯絡，原不
    以數人間直接發生為限，即有間接之聯絡者，亦包括在內。
    如甲分別邀約乙、丙犯罪，雖乙、丙間並無直接之聯絡，亦
    無礙於其為共同正犯之成立」（最高法院77年台上字第2135
    號判例意旨參照）。被告乙○○就附表編號2 所示民族村部
    落整治工程之發包投標部分，意圖使廠商不為投標而施脅迫
    ，所犯政府採購法第87條第1 項之罪，與共同被告陳建宏、
    甲○○（未據起訴）、蔡姓男子、「阿弟仔」及另2 名真實
    姓名年籍不詳之成年男子等人間，有犯意聯絡及行為分擔，
    均為共同正犯。
四、原審據以論處被告甲○○、乙○○等人罪刑，固非無見，惟
    查：
  (一)本件檢察官起訴意旨指被告甲○○與林明田（已經原審判決
    無罪確定）因欲獲得三民鄉公所發包如附表編號1至3所示之
    3項工程，竟分別與駿承公司之負責人陳靜芬（已經原審判
    決無罪確定）及僑（起訴書誤載為橋）春公司之負責人吳明
    珠（已經原審判決無罪確定），共同基於意圖影響採購之結
    果而借用他人名義參加投標之概括犯意聯絡，連續於附表編
    號1至3所示時間，分別借用駿承公司（附表編號1、2所示工
    程部分）及僑春公司（附表編號3所示工程部分）名義，參
    與上述三項工程投標等情，認被告甲○○此部分所為，係涉
    犯政府採購法第87條第1項之意圖影響採購之結果而借用他
    人名義參加投標罪嫌，並認其3次借用他人名義投標之行為
    ，應依修正前刑法第56條規定論以連續犯一罪。然原審判決
    僅就被告甲○○被訴於附表編號1、2所示時間，借用駿承公
    司名義，參與附表編號1、2所示該2項工程投標部分予以論
    科，對於被告甲○○被訴另於附表編號3所示「94年10月17
    日」借用僑春公司名義參與附表編號3所示工程投標部分，
    則漏未加以審判或說明（此部分經本院審理後，認不成立犯
    罪，惟與上述經起訴〔即本判決事實欄一〕而論罪科刑部分
    有連續犯裁判上一罪關係，而不另為無罪之諭知，詳後述）
    ，核有已受請求之事項而未予判決之違誤。
  (二)本件起訴書犯罪事實欄一之(一)、(二)、(三)所列載有關違反政府
    採購法第87條第1項之「意圖使廠商不為投標而施脅迫罪」
    之犯罪事實部分，檢察官並未就被告甲○○，亦有共同涉犯
    此3部分之政府採購法第87條第1項「意圖使廠商不為投標而
    施脅迫」嫌，提起公訴；且檢察官嗣後於95年12月28日向原
    審法院提出「補充理由書」（見原審卷第64頁），主張起訴
    書犯罪事實欄一之(一)、(二)、(三)所載有關違反政府採購法第87
    條第1項之犯罪事實部分，被告甲○○與其他共犯有犯意聯
    絡云云，亦不符合刑事訴訟法第265條所定追加起訴之要件
    ，而不具有追加起訴之效力；另檢察官已起訴被告甲○○涉
    犯政府採購法第87條第5項之「意圖影響採購之結果而借用
    他人名義參加投標」罪嫌部分（即起訴書犯罪事實欄一被告
    借用他人名義參與附表編號1至3所示3項工程投標部分），
    與未經起訴之被告涉犯政府採購法第87條第1項之「意圖使
    廠商不為投標而施脅迫」罪嫌部分（即起訴書犯罪事實欄一
    之(一)、(二)、(三)所載有關違反政府採購法第87條第1項之意圖
    使廠商不為投標而施脅迫部分），二罪間並不具有修正前刑
    法第55條後段方法結果之牽連關係，而係數罪關係，應分論
    併罰，無裁判上一罪關係，未經起訴部分（被告甲○○就附
    表編號1至3所示3項工程之發包投標，所涉政府採購法第87
    條第1項之「意圖使廠商不為投標而施脅迫」罪嫌），非起
    訴效力所及，均已詳如前述，原審未詳為推求，誤認檢察官
    已提起公訴，且認上開二罪間有方法結果之牽連犯關係，而
    就被告甲○○對附表編號1、2所示工程之投標，涉犯有政府
    採購法第87條第1項之「意圖使廠商不為投標而施脅迫」罪
    嫌（即起訴書犯罪事實欄一之(一)、(二)）部分，加予審理，並
    分別為不另為無罪之諭知（起訴書犯罪事實欄一之(一)，即對
    參與附表編號1工程投標之廠商施脅迫部分）、論罪科刑（
    起訴書犯罪事實欄一之(二)，即對於參與附表編號2工程投標
    之廠商施脅迫部分），顯有疏誤。
  (三)被告甲○○所犯政府採購法第87條第5項之「意圖影響採購
    之結果而借用他人名義參加投標」罪、乙○○所犯政府採購
    法第87條第1項「意圖使廠商不為投標而施脅迫」罪，均合
    於中華民國96年罪犯減刑條例減刑之規定，原審未及適用該
    條例予以減刑，自有未合。
  (四)被告乙○○以脅迫之手段使欲參與附表編號2工程投標之廠
    商不為投標，妨害各該參與投標廠商行使正當權利，藉以使
    廠商不為投標之利益，應逕論以違反政府採購法第87條第1
    項之罪，不再論刑法第304條第1項之強制罪，理由如前述，
    原判決認被告乙○○上開行為，分別觸犯政府採購法第87條
    第1項之罪與刑法第304條第1項之強制罪，且係一行為觸犯
    上開二罪名，應依刑法第55 條規定，從一重之違反政府採
    購法第87條第1項之罪處斷，亦有未洽。
  (五)被告甲○○、乙○○行為後，刑法已於95年7月1日修正生效
    並施行，本件有關刑法關於共犯、連續犯、法定刑罰金刑最
    低度部分、易科罰金等規定，有新舊法比較適用之問題，原
    判決就上開法律變更後，未為有利不利之比較適用，亦有不
    當。
五、被告甲○○上訴意旨，就所犯政府採購法第87條第5項之罪
    （附表編號1、2之工程）部分，認原審量刑過重，就原審論
    處政府採購法第87條第1項之罪刑（附表編號2之工程）部分
    ，否認犯罪；被告乙○○上訴意旨否認犯罪；檢察官上訴意
    旨，就原審對被告甲○○所涉犯政府採購法第87條第1項之
    罪嫌（起訴書犯罪事實欄一之(一)，即對有意參與附表編號1
    工程投標之廠商施脅迫），不另為無罪諭知部分，認應改判
    有罪，而指摘原判決不當，雖均無理由。惟原判決既有上開
    可議之處，仍無可維持，自應由本院將原判決關於被告甲○
    ○違反政府採購法第87條第5項（起訴書犯罪事實欄一即借
    用他人名義參與附表編號1、2所示工程投標）部分、乙○○
    部分均撤銷改判；及原判決關於被告甲○○違反政府採購法
    第87條第1項，而分別為有罪諭知（起訴書犯罪事實欄一之
    (二)，即對有意參與附表編號2工程投標之廠商施脅迫）及不
    另為無罪諭知（起訴書犯罪事實欄一之(一)，即對有意參與附
    表編號1工程投標之廠商施脅迫）部分，均撤銷，但因此2部
    分均未據檢察官起訴，且亦非已起訴部分效力所及，本院無
    從併予審究，而不予改判。
六、玆審酌被告甲○○為承包三民鄉公所如附表所示1、2之工程
    而借牌，致該工程發包單位無從正確審查投標廠商之資格，
    進而影響決標結果，致工程發包單位無從藉由投標程序將工
    程交由最適當之廠商施作，進而影響公共工程之支出成本及
    品質；又被告乙○○為遂行使廠商不為投標之目的，而以言
    詞脅迫原欲參與投標廠商不為投標，其所為已然危及公共安
    全、社會秩序，其2 人之犯罪動機、手段、情節，均殊有可
    議，被告甲○○犯後坦承，借牌投標承攬之工程僅有2 件，
    其所得標之民權國小通學道路護岸工程、民族村部落整治工
    程，均有如期完工、通過驗收，所生危害尚屬非鉅；另被告
    乙○○僅參與一件工程投標時之圍事，且係依共同被告陳建
    宏之指示而在場圍事、脅迫廠商，涉案情節非如主謀者之重
    ，被告2 人之素行、知識程度、生活狀況等及其他一切情狀
    ，分別量處如主文第2 項、第3 項所示之宣告刑。末按，中
    華民國96年罪犯減刑條例業經總統於96年7 月4 日以華總一
    義字第09600083761 號公布，並於同年7 月16日生效施行，
    被告甲○○、乙○○2 人上開犯罪行為，均在96年4 月24
    日之前，符合該條例之減刑條件，爰依該條例第2 條第1 項
    第3 款、第7 條規定，各減其宣告刑二分之一，並就被告甲
    ○○減得之刑，諭知易科罰金之折算標準，以示懲儆。
七、被告甲○○不另為無罪諭知部分
   （即起訴書犯罪事實欄一所載，有關被告甲○○就附表編號3
    工程之發包，已經檢察官起訴涉觸犯政府採購法第87條第5
    項之意圖影響採購之結果而借用他人（僑春公司）名義參加
    投標罪嫌，而原審漏判部分）
  (一)公訴意旨略以：被告甲○○與林明田（已經原審判決無罪確
    定）因欲獲得三民鄉公所發包如附表編號3 所示之94年度下
    半年道路及駁坎改善工程（下稱道路駁坎改善工程），竟與
    僑春公司之負責人吳明珠（已經原審判決無罪確定），共同
    基於意圖影響採購之結果而借用他人名義參加投標之概括犯
    意聯絡，於附表編號3 所示時間，借用僑春公司名義，參與
    附表編號3 所示工程投標，並以3536,000元得標，因認被告
    甲○○此部分所為，係涉犯政府採購法第87條第1 項之意圖
    影響採購之結果而借用他人名義參加投標罪嫌，並認此部分
    犯行與前揭另2 次借用他人名義參與投標之行為（即
    本判決事實欄一部分），有連續犯裁判上一罪之關係，應依
    修正前刑法第56條規定論以連續犯一罪等語。
  (二)按犯罪事實應依證據認定之，無證據不得認定其犯罪事實；
    又不能證明被告犯罪，應諭知無罪之判決，刑事訴訟法第15
    4條第2項、第301條分別定有明文。次按刑事訴訟法上所謂
    認定犯罪事實之證據，係指足以認定被告確有犯罪行為之積
    極證據而言，如未能發現相當證據或證據不足以證明，自不
    能以推測或擬制之方法，以為裁判基礎（最高法院29年上字
    第3015號、40年台上字第86號判例要旨參照）。而認定不利
    於被告之事實，須依積極證據，苟積極證據不足為不利被告
    之認定時，即應為有利於被告之認定，更不必有何有利之證
    據；又認定犯罪事實所憑之證據，雖不以直接證據為限，間
    接證據亦包括在內，然而無論直接證據或間接證據，其為訴
    訟上之證明，須於通常一般之人均不致有所懷疑，而得確信
    其為真實之程度者，始得據為有罪之認定，倘其證明尚未達
    到此一程度，而有合理之懷疑存在而無從使事實審法院得有
    罪之確信時，即應由法院為諭知被告無罪之判決（最高法院
    30年上字第816號、76年台上字第4986號判例意旨參照）。
    本按，檢察官就被告犯罪事實，應負舉證責任，並指出證明
    之方法，刑事訴訟法第161條第1項定有明文。因此，檢察官
    對於起訴之犯罪事實，應負提出證據及說服之實質舉證責任
    。倘其所提出之證據，不足為被告有罪之積極證明，或其指
    出證明之方法，無從說服法院以形成被告有罪之心證，基於
    無罪推定之原則，自應為被告無罪判決之諭知（最高法院92
    年臺上字第128號判例要旨參照）。
  (三)本件公訴人認被告甲○○此部分之行為，涉犯政府採購法第
    87條第5項之罪嫌，無非係以：被告林明田坦承認識僑春公
    司負責人吳明珠、陳建宏2人，而被告吳明珠亦坦承曾於94
    年間承攬三民鄉公所發包如附表編號3之道路駁崁改善工程
    ，並有三民鄉公所發包之如附表3所示道路駁崁改善工程之
    決標公告等，為其主要論據。訊據被告甲○○堅詞否認有此
    部分之犯行，於原審辯稱：伊未曾向僑春公司借牌，亦未參
    與附表編號3道路駁崁改善工程之投標，更未曾與林明田合
    夥共同參與附表編號1至3所示工程之投標等語（見原審卷第
    50頁）。
  (四)經查：
  1.本件三民鄉公所於94年10月17日進行附表編號3所示道路駁
    崁改善工程之投、開標作業，分別有億栓營造有限公司、寶
    棋公司、僑春公司等3家廠商到場參與投標，投標標價分別
    為354萬元、357萬5,000元、353萬6,000元，均未逾三民鄉
    公所所定底價358萬5,000元，嗣由僑春公司以低於億栓公司
    4,000元之些微差價，標得上開工程，而僑春公司係由負責
    人吳明珠之配偶林財春親自到場參與投、開標等事實，已據
    證人林財春於原審審理中證述綦詳（見原審一卷第158-193
    頁），並有該工程之開、決標紀錄表及林財春代表僑春公司
    到場簽名於上開道路駁崁改善工程之開標廠商簽到簿可稽（
    見證物卷第95、100頁），而附表編號3所示之工程，係僑春
    公司本身參與投標，並未出借公司名義，與被告李玟璁及林
    明田乙節，亦據僑春公司負責人吳明珠於原審陳稱：伊係透
    過網路得悉三民鄉公司就附表編號3所示道路駁崁改善工程
    發包一事，嗣即透過網路領標，並由伊之配偶林財春親自前
    往投標，伊於投標上開道路駁崁工程前，與林明田、甲○○
    等人未有任何接觸，不可能借牌予林明田、甲○○去投標等
    語明確（見原審卷第50、81-89頁），本件既係林財春親自
    到場以僑春公司名義，參與附表編號3所示工程之投標，而
    非被告甲○○出面以僑春公司名義在場參與投標，足見被告
    甲○○所辯其未到場參與附表編號3所示工程之投標，並無
    借用僑春公司名義投標上開工程乙節，尚非無據。
  2.次查，公訴意旨認被告係與共同被告林明田向僑春公司借用
    名義，共同參與附表編號3所示工程之投標而得標等語，然
    共同被告林明田為正林土木包工業之負責人，此有高雄縣政
    府營利事業登記證1紙在卷可憑（見原審卷第201頁），準此
    ，足見共同被告林明田於原審陳稱：伊經營正林土木包工業
    ，並領有高雄縣政府營利事業登記證，無庸另向他人（包括
    僑春公司）借牌投標工程，伊與甲○○、陳建宏等人均不熟
    識，且伊自始即未參與附表編號3所示道路駁崁改善工程之
    投標，自無與甲○○共同借用僑春公司名義參與該工程投標
    等語（見原審卷第46-59、141-193頁），信而有徵，再參諸
    證人即代表僑春公司前往參與附表編號3所示道路駁崁改善
    工程投標之林財春亦證稱：伊在投標現場並未看見林明田等
    語（見原審卷第160頁），而被告甲○○、林明田於94年10
    月17日確未在三民鄉公所現身參與上開道路駁崁改善工程投
    標，而未再該工程開標廠商簽到簿、該工程開、決標紀錄表
    上簽名等情，復有該次開標廠商簽到簿、開、決標紀錄表在
    卷可參（見證物卷第95、100頁），堪認共同被告林明田於
    前揭時、地，確未參與上開道路駁崁改善工程之投標無訛。
    況共同被告林明田既為領有牌照之土木營造商，無須借用他
    人名義及證件參與本件工程之投標，公訴意旨認被告甲○○
    與共同被告林明田為獲得附表3所示之道路駁崁改善工程，
    而共同向僑春公司借用名義，參與該工程之投標，與上開客
    觀事證不符，尚難採信。
  3.此外，本件復查無其他積極證據足認被告甲○○與共同林明
    田有向吳明珠或其配偶林財春，借用僑春公司名義，參與附
    表3所示之道路駁崁改善工程投標之行為，公訴意旨所指被
    告甲○○向共同被告吳明珠借用僑春公司名義及證件參與附
    表3工程之投標云云，顯乏證據可資證明，而不可採。
  (五)綜上各節所述，本件檢察官所舉被告甲○○就此部分涉犯政
    府採購法第87條第1項之意圖影響採購之結果而借用他人名
    義參加投標罪之證據，既不足為被告甲○○有此部分犯罪之
    積極證明，且其指出證明之方法，亦無從說服法院以形成被
    告此部分有罪之心證。此外，本院復查無其他積極證據，足
    資證明被告確有公訴人所指之政府採購法第87條第1項之犯
    行，揆諸前揭法條及判例意旨，被告被訴涉犯政府採購法第
    87條第1項之罪嫌部分，自屬犯罪不能證明，基於無罪推定
    之原則，本應為被告無罪判決之諭知，惟公訴人認此部分，
    與被告所犯前揭另2次借用他人名義參與投標而已諭知有罪
    （即本判決事實欄一）部分，有連續犯之裁判上一罪關係，
    爰就被告甲○○此部分被訴涉犯政府採購法第87條第1項之
    罪嫌部分，不另為無罪之諭知。
  (六)原審就檢察官已提起公訴之被告甲○○關於附表編號3 工程
    所涉政府採購法第87條第5 項之意圖影響採購之結果而借用
    他人（僑春公司）名義參加投標罪嫌之犯罪事實部分，漏未
    加以審判，核有已受請求之事項而未予判決之違誤，而公訴
    人認此部分，與前揭已經諭知罪刑之被告甲○○關於附表編
    號1 、2 工程所犯政府採購法第87條第5 項之意圖影響採購
    之結果而借用他人（駿承公司）名義參加投標罪（即本判決
    事實欄一）部分，有連續犯之裁判上一罪關係，而前揭經原
    審諭知有罪即被告甲○○關於附表編號1 、2 工程所犯政府
    採購法第87條第5 項之罪（即本判決事實欄一）部分，已經
    被告甲○○提起上訴，按裁判上一罪之案件，犯罪事實之一
    部上訴效力及於全部，本院自應就上開原審漏未審理判決部
    分即被告甲○○關於附表編號3 工程所涉政府採購法第87條
    第5 項罪嫌之犯罪事實，加予審理後，併依上開(五)之說明，
    而不另為無罪之諭知。
八、被告甲○○經合法傳喚，無正當理由不到庭，爰不待其陳述
    ，逕行判決。
九、陳慶清將駿承公司名義及證件出借予被告甲○○投標工程，
    而涉有違反政府採購法第87條第5項之「意圖影響採購之結
    果而借用他人名義參加投標」罪嫌部分；被告甲○○就起訴
    書犯罪事實欄一之(一)、(二)、(三)所列載之犯罪事實，涉有違反
    政府採購法第87條第1項之「意圖使廠商不為投標而施脅迫
    」罪嫌部分，均未據起訴，應由檢察官另行偵辦。
十、同案共同被告陳建宏、陳靜芬、吳明珠、林明田部分，均已
    經原審判決確定，自不另論列，附此敘明。
據上論結，應依刑事訴訟法第369 條第1 項前段、第371 條、第
364 條、第299 條第1 項前段、300 條，政府採購法第87條第1
項、第5 項，刑法第11條前段、第2 條第1 項前段，修正前刑法
第28條、第56條、第41條第1 項，刑法施行法第1 條之1 ，修正
前罰金罰鍰提高標準條例第1 條前段、第2 條，中華民國96年罪
犯減刑條例第2 條第1 項第3 款、第7 條，判決如主文。
本案經檢察官郭振昌到庭執行職務。
中    華    民    國    99    年    7    月    19    日
                刑事第五庭    審判長法  官  曾永宗
                                    法  官  任森銓
                                    法  官  鍾宗霖
以上正本證明與原本無異。
除違反政府採購法第87條第5 項外，如不服本判決應於收受本判
決後10日內向本院提出上訴書狀，其未敘述上訴理由者，並得於
提起上訴後10日內向本院補提理由書狀（應附繕本）。
中    華    民    國    99    年    7     月    19    日
                                    書記官  邱麗莉
附錄本案論罪法條：
政府採購法第87條第1項、第5項：
（第1項）
意圖使廠商不為投標、違反其本意投標，或使得標廠商放棄得標
、得標後轉包或分包，而施強暴、脅迫、藥劑或催眠術者，處1
年以上7年以下有期徒刑，得併科新臺幣三百萬元以下罰金。
（第5項）
意圖影響採購結果或獲取不當利益，而借用他人名義或證件投標
者，處3 年以下有期徒刑，得併科新臺幣一百萬元以下罰金。容
許他人借用本人名義或證件參加投標者，亦同。
附表：
┌──┬────┬──────┬───────┬────┬───┐
│編號│決標日期│發包工程名稱│得  標 廠  商 │決標價格│底 價 │
├──┼────┼──────┼───────┼────┼───┤
│    │94年7月4│民權國小通學│駿承營造有限公│新台幣（│新台幣│
│    │日      │道路500米處 │司。          │下同）3,│（下同│
│ 1  │        │楠梓仙溪對岸│              │498,000 │）3,50│
│    │        │護岸工程。  │              │元。    │0,000 │
│    │        │            │              │        │元。  │
├──┼────┼──────┼───────┼────┼───┤
│    │94年9月9│三民鄉民族村│駿承營造有限公│1,690,00│1,800,│
│ 2  │日（起訴│安全堪虞部落│司。          │0元。   │176 元│
│    │書誤載為│整治工程。  │              │        │      │
│    │5日）   │            │              │        │      │
├──┼────┼──────┼───────┼────┼───┤
│    │94年10月│九十四年度下│僑春營造有限公│3,536,00│3,585,│
│ 3  │17日（起│半年道路及駁│司。（起訴書誤│0 元。  │000   │
│    │訴書誤載│坎改善工程。│載為橋春）    │        │元。  │
│    │為3日） │            │              │        │      │
└──┴────┴──────┴───────┴────┴───┘

司法院資訊處製作；財團法人民間司法改革基金會備份。
